最高法院民事判決　　　　　　九十六年度台上字第二一九四號
上　訴　人　台中商業銀行股份有限公司沙鹿分行
法定代理人　丁 ○ ○
訴訟代理人　陳 昭 全律師
被 上訴 人　丙 ○ ○
　　　　　　乙 ○ ○
共　　　同
訴訟代理人　黃 文 崇律師
被 上訴 人　甲○○○
上列當事人間請求塗銷所有權移轉登記等事件，上訴人對於中華
民國九十五年十一月二十一日台灣高等法院台中分院第二審更審
判決（九十五年度上更(一)字第三號），提起上訴，本院判決如下
：
    主  文
原判決廢棄，發回台灣高等法院台中分院。
    理  由
本件上訴人主張：被上訴人甲○○○自民國八十八年十一月間起
即陸續向伊借款，並擔任訴外人康甫實業有限公司（下稱康甫公
司）等向伊借款之連帶保證人，因該等借款屆期未還，經伊聲請
法院核發支付命令，對之聲請強制執行，始發現甲○○○已於九
十一年一月十日，將其所有坐落彰化縣芳苑鄉○○段八五及八五
之一地號二筆土地（下稱系爭二筆土地），以買賣為原因（原因
發生日期九十年十二月二十八日），依序移轉登記與被上訴人丙
○○、乙○○（下稱丙○○等二人）所有。惟渠等間並無資金往
來，是項移轉登記屬無償行為，且已害及伊之債權，伊自得依民
法第二百四十四條第一項及第二項規定聲請法院撤銷上開詐害行
為，並依同條第四項規定，與侵權行為、代位行使物上請求權、
不當得利之法律關係，請求丙○○等二人塗銷移轉登記等情。求
為撤銷被上訴人就系爭二筆土地於九十年十二月二十八日之買賣
債權行為及物權行為；並命黃燈科、乙○○依序塗銷八五、八五
之一地號土地於九十一年一月十日以買賣為原因之所有權移轉登
記之判決（此部分為上訴人之備位聲明，至其先位聲明，業受敗
訴判決確定）。
被上訴人則以：甲○○○因子即訴外人康煌焜經營康甫公司需要
資金，乃向其弟黃楊楢先後借款四百餘萬元，屆期不能清償，故
於九十年十二月二日將系爭二筆土地作價新台幣（下同）三百八
十五萬八千九百二十元賣與黃楊楢，以抵償上開借款，並依約於
九十一年一月十日將該八五、八五之一地號土地依序移轉登記與
黃楊楢所指定之丙○○、乙○○所有。伊等間就上開土地之移轉
登記，並非無償行為等語，資為抗辯。
原審以：上訴人主張之事實，固據提出借據、支付命令、土地登
記簿謄本等件為證。惟被上訴人以前揭情詞置辯。查甲○○○於
九十年十二月二日與其弟黃楊楢簽訂不動產買賣契約書（下稱系
爭買賣契約書），將其所有系爭二筆土地出售與黃楊楢，並依上
開契約書第八條約定，於九十年十二月二十八日與黃楊楢所指定
之丙○○等二人分別簽訂該二筆土地之所有權移轉物權契約，於
九十一年一月十日以買賣為原因，將該等土地分別移轉登記與丙
○○等二人。而甲○○○之財產僅剩台中縣沙鹿鎮○○段四○一
之三及四三一之五地號土地，價值甚低，不足清償上訴人上開債
務之事實，為兩造所不爭。又甲○○○係於八十五年十一月至九
十年八月間，向黃楊楢借款共四百九十二萬八千二百元，因屆期
未能清償，始將系爭土地出售黃楊楢，約定黃楊楢以上開借款抵
付價金，有被上訴人提出之借用證書、匯款回條及系爭買賣契約
書等件為證，且證人即代書林金德證稱：「借用證書分很多次寫
，都是我寫的，是在九十年前就分很多次寫」等語。雖上開匯款
回條之收款人為康甫公司及康煌焜，且黃楊楢亦證稱系爭借款之
利息係由康甫公司或康煌焜簽發支票支付等語。然甲○○○已陳
明因其子康煌焜經營康甫公司，始向黃楊楢借款等語，衡之甲○
○○與康煌焜為母子關係，康甫公司為康煌焜所經營，甲○○○
為其子經營公司之需要，出面借款，並由康甫公司或康煌焜簽發
支票支付利息，復於未能償還借款時，以系爭土地抵償，應與常
情無違。則甲○○○係為清償黃楊楢借款，將系爭二筆土地出售
黃楊楢，以價金抵付欠款，固生減少積極財產之結果，但同時亦
減少其消極財產，於其資力並無影響，難認渠等間就系爭二筆土
地之買賣係詐害行為。再者，上訴人未能證明被上訴人間有何通
謀虛偽意思表示及詐害行為之情事，難認被上訴人有侵害其債權
。綜上所述，上訴人依民法第二百四十四條第一項、第二項規定
，請求撤銷被上訴人就系爭土地於九十年十二月二十八日之買賣
債權行為及物權行為，及依同條第四項，與侵權行為、不當得利
、代位行使物上請求權之法律關係，請求丙○○、乙○○依序塗
銷八五、八五之一地號土地於九十一年一月十日以買賣為原因之
所有權移轉登記，洵非正當，不應准許。爰維持第一審所為該部
分上訴人敗訴之判決，並駁回其上訴。
查甲○○○係抗辯其向黃楊楢借款，由黃楊楢匯款與康甫公司及
康煌焜，再由伊出具借據等語（見一審卷第五六頁），與黃楊楢
證稱：「她（即甲○○○）要向我借錢的時候，我就找她到代書
那裡寫借據，然後再將錢匯給她」等語，就出具借據與匯款之先
後次序，二者所為陳述已有不符；且卷附甲○○○出具與黃楊楢
之借用證書上均記載借款係當日親收等語（見一審卷第六○至六
二頁），與甲○○○與黃楊楢所稱借款係以匯款方式交付康甫公
司及康煌焜，亦有不同。衡諸甲○○○如確有向黃楊楢借款，豈
會有上開差異？上訴人主張甲○○○與黃楊楢間並無借款關係存
在，似非全然無據。倘甲○○○並未向黃楊楢借款，則被上訴人
抗辯因甲○○○屆期不能清償借款，乃與黃楊楢成立買賣契約，
將系爭土地作價出賣黃楊楢，並由黃楊楢指定登記與被上訴人丙
○○、乙○○等語（見一審卷第五六頁），即非可採，甲○○○
與黃楊楢間就系爭土地所立買賣契約，亦非真實。果爾，甲○○
○將系爭二筆土地移轉登記與屬丙○○等二人所有，並無原因關
係存在，則上訴人主張係屬無償行為，其得依民法第二百四十四
條第一項規定，聲請法院撤銷之，是否毫無足取，非無研求之餘
地。原審就此未詳加審酌，遽以前揭理由為上訴人敗訴之判決，
不無可議。上訴論旨，指摘原判決違背法令，求予廢棄，非無理
由。
據上論結，本件上訴為有理由。依民事訴訟法第四百七十七條第
一項、第四百七十八條第二項，判決如主文。
中　　華　　民　　國　九十六　年　　十　　月　　三　　日
                      最高法院民事第一庭
                          審判長法官  林　奇　福
                                法官  陳　國　禎
                                法官  陳　重　瑜
                                法官  鄭　玉　山
                                法官  吳　麗　女
      本件正本證明與原本無異
                                      書  記  官
中　　華　　民　　國　九十六　年　　十　　月   十八   日
                                                 H
